# Yasla degisim analizi

Diyelim ki sadece dogum sonrasi donemde 20 sonrasi yasta yasla degisen genlerle ilgileniyoruz. Bunun icin ilk olarak veriyi subset etmeliyiz. Yas'in 20den buyuk oldugu bireyleri almaliyiz:

```{r}
subsamp = names(which(yas>=20))
subexp = genexpr_qn[,subsamp]
subyas = yas[subsamp]
```

```{r, message = F , warning = F}
yasladegisim = apply(subexp, 1, function(x){
  co = cor.test(x, subyas[colnames(subexp)], method = 'spearman')
  c(co$est, co$p.val)
})
```

```{r}
dim(yasladegisim)
yasladegisim = t(yasladegisim)
head(yasladegisim)
colnames(yasladegisim) = c('rho','p')
yasladegisim = cbind(yasladegisim, p.adjust(yasladegisim[,'p'], method= 'fdr'))
```

Hangi genler yasla istatistiksel olarak anlamli degisim gosteriyor? 

```{r}
anlamli = names(which(yasladegisim[,3]<=0.05))
table(yasladegisim[rownames(yasladegisim)%in%anlamli,1]>=0)
```

Bunlardan 1419 tanesi artis yonunde anlamli degisim gosteriyor, 1538 tanesi ise dusus. Bunlardan en cok artis gostereni secip gorsellestirelim:

```{r}
maxartis = names(which.max(yasladegisim[,1]))
yasladegisim[maxartis,]
```


```{r}
plot(x = subyas, y = subexp[maxartis,], pch = 19, cex = 0.5, xlab='Yas',
     ylab = 'Gen ifadesi', main = maxartis)
abline(lm(subexp[maxartis,]~subyas), col = 'darkred',cex = 2)
```

```{r}
pdf('./yasladegisim.pdf')
plot(x = subyas, y = subexp[maxartis,], pch = 19, cex = 0.5, xlab='Yas',
     ylab = 'Gen ifadesi', main = maxartis)
abline(lm(subexp[maxartis,]~subyas), col = 'darkred',cex = 2)
dev.off()
```

```{r}
write.csv(x = yasladegisim, file = './yasladegisim.csv',quote = F,
          row.names = T)
```

