# Biyolojik cinsiyete gore farklilik gosteren gen analizi

Diyelim ki sadece dogum sonrasi donemde 20 sonrasi ve 40 yas oncesi yasta kadin ve erkekler arasinda farkli gen ifadesi gosteren genlerle ilgileniyoruz.

```{r}
subsamp = names(which(yas>=20 & yas<40))
subexp = genexpr_qn[,subsamp]
subyas = yas[subsamp]
subcins = cinsiyet[subsamp]
table(subcins)
```

Kadin ve erkek sayisindaki fark cok fazla. Hem erkek hem de kadinlarin icinden rastegele 10ar birey secip analiz yapalim (- rastgele secim yapmayi gostermek icin!). 

```{r}
erkek = sample(names(which(subcins == 'Erkek')),10,replace = F)
kadin = sample(names(which(subcins == 'Kadin')),10,replace = F)
subsamp = c(erkek,kadin)
subexp = genexpr_qn[,subsamp]
subyas = yas[subsamp]
subcins = cinsiyet[subsamp]
table(subcins)
```

```{r, message = F , warning = F}
cinsiyetfark = apply(subexp, 1, function(x){
  tres = t.test(x~subcins)
  c(tres$statistic, tres$p.value)
})
```

```{r}
dim(cinsiyetfark)
cinsiyetfark = t(cinsiyetfark)
head(cinsiyetfark)
colnames(cinsiyetfark) = c('t','p')
cinsiyetfark = cbind(cinsiyetfark,p.adjust(cinsiyetfark[,'p'],method= 'fdr'))
```

Hangi genler yasla istatistiksel olarak anlamli degisim gosteriyor? 

```{r}
anlamli = names(which(cinsiyetfark[,3]<=0.05))
length(anlamli)
```

Sadece 12 gen anlamli fark gostermis.

```{r}
maxfark = names(which.max(abs(cinsiyetfark[,1])))
cinsiyetfark[maxfark,]
```


```{r}
boxplot(subexp[maxfark,]~subcins, ylab = 'Gen ifadesi', main = maxfark, 
        xlab = 'Cinsiyet')
```

Figur kaydetmek:

```{r}
pdf('./cinsiyetfark.pdf')
boxplot(subexp[maxfark,]~subcins, ylab = 'Gen ifadesi', main = maxfark, 
        xlab = 'Cinsiyet')
dev.off()
```

